ACORDAO-COMPLETO-2535758

ACÓRDÃO 2866/2022 ATA 18/2022 - SEGUNDA CÂMARA

VISTOS, relatados e discutidos estes autos de aposentadoria, em que se examina, nesta fase processual, pedido de reexame interposto contra o Acórdão 11019/2021-TCU-Segunda Câmara, de relatoria do Ministro Aroldo Cedraz, 
ACORDAM os Ministros do Tribunal de Contas da União, reunidos em Sessão da Segunda Câmara, ante as razões expostas pelo Relator e com fulcro no art. 48, c/c os arts. 32 e 33, da Lei 8.443/1992, em: 
9.1. conhecer do pedido de reexame interposto por Rosilda Bentes da Silva e, no mérito, negar-lhe provimento;
9.2. dar ciência ao órgão de origem que, caso comprovado ser a recorrente beneficiária de decisão judicial transitada em julgado, que lhe assegure a incorporação de quintos no período entre 8/4/1998 e 4/9/2001, observe a modulação de efeitos fixada pelo Supremo Tribunal Federal no RE 638.115, de modo a manter a incorporação imune à absorção por reajustes futuros; e
9.3. dar ciência desta deliberação ao órgão de origem e à recorrente.

Pedido de reexame, em processo de aposentadoria, interposto contra o Acórdão que julgou ilegal o ato de aposentadoria do recorrente, negando-lhe registro.

Segunda Câmara

Tribunal Regional Eleitoral de Roraima.

3. Interessados/Responsáveis/Recorrentes:
3.1. Interessado: Rosilda Bentes da Silva (XXX.475.262-XX).
3.2. Recorrente: Rosilda Bentes da Silva (XXX.475.262-XX).

13.1. Ministros presentes: Bruno Dantas (Presidente), Augusto Nardes (Relator) e Antonio Anastasia.
13.2. Ministro-Substituto convocado: Marcos Bemquerer Costa.
13.3. Ministro-Substituto presente: André Luís de Carvalho.

AUGUSTO NARDES

Ministro Aroldo Cedraz.

Transcrevo a seguir, como parte integrante deste relatório, a instrução de peça 39, elaborada no âmbito da Secretaria de Recursos (Serur) , cujo encaminhamento teve a anuência do dirigente daquela unidade (peças 40 e 41) :
INTRODUÇÃO
1.	Trata-se de pedido de reexame (peças 13-27) interposto por Rosilda Bentes da Silva, ex-servidora do Tribunal Regional Eleitoral de Roraima, por meio do qual se insurge contra o Acórdão 11019/2021-TCU-Segunda Câmara (peça 8) , que teve como relator o Excelentíssimo Senhor Ministro Aroldo Cedraz.
1.1	A deliberação recorrida apresenta o seguinte teor:
ACORDAM os Ministros do Tribunal de Contas da União, reunidos em Sessão da Segunda Câmara, diante das razões expostas pelo Relator, com fundamento nos arts. 71, inciso III, da Constituição Federal; 1º, inciso V, e 39, inciso II, da Lei 8.443/1992; 260, § 1º, do Regimento Interno/TCU, c/c o art. 19, inciso II, da IN TCU 78/2018, em: 
9.1. considerar ilegal o ato de concessão de aposentadoria referente a Rosilda Bentes da Silva, negando-lhe o respectivo registro; 
9.2. dispensar o ressarcimento das quantias indevidamente recebidas de boa-fé, consoante o disposto no Enunciado nº 106 da Súmula de Jurisprudência deste Tribunal; 
9.3. determinar ao Tribunal Regional Eleitoral de Roraima que: 
9.3.1. emita novo ato de concessão de aposentadoria, no prazo de 30 (trinta) dias, e submeta-o ao Tribunal, após suprimida, se for o caso, a irregularidade que ensejou a apreciação pela ilegalidade; 
9.3.2. observe a modulação de efeitos fixada pelo Supremo Tribunal Federal no RE 638.115, caso haja comprovação de que a servidora era filiada à Associação na época do trâmite da Ação Ordinária que ampara o referido pagamento, e que autorizou a referida entidade a defender os seus interesses na aludida ação. 
9.3.3. dê ciência do inteiro teor da deliberação à interessada, no prazo de 15 (quinze) dias, alertando-a de que o efeito suspensivo proveniente da interposição de eventual recurso perante o TCU não exime a devolução dos valores percebidos indevidamente após as respectivas notificações, caso o recurso não seja provido; 
9.3.4. envie a este Tribunal, no prazo de 30 (trinta) dias, documentos comprobatórios da ciência da interessada quanto ao julgamento deste Tribunal.
 (grifos acrescidos) 
HISTÓRICO 
2.	O ato de aposentadoria de Rosilda Bentes da Silva foi julgado ilegal porque incorporou quintos entre 8/4/1998 a 4/9/2001, contrariando entendimento do STF no julgamento do RE 638.115/CE, visto que não houve a comprovação de filiação da recorrente à Associação dos Servidores do Tribunal Regional Eleitoral de Roraima - ASTRE, à época dos fatos, tampouco houve declaração expressa em que autorizasse à referida entidade a defender os seus interesses na aludida ação.
ADMISSIBILIDADE
3.	Reitera-se os exames de admissibilidade efetuado por esta unidade instrutora (peça 29) , ratificado pelo Ministro-Relator João Augusto Ribeiro Nardes (peça 33) , que concluiu pelo conhecimento do pedido de reexame acostado às peças 13 a 27, com fundamento no artigo 48 da Lei 8.443/1992, c/c os artigos 285 e 286, parágrafo único, do RI/TCU, suspendendo-se os efeitos dos itens 9.1, 9.3, 9.3.1 e 9.3.2 do Acórdão 11019/2021-TCU-Segunda Câmara.
EXAME DE MÉRITO
             Delimitação
4.1	Constitui objeto do presente recurso definir se a decisão afrontou o julgamento do RE 638.115/CE.
5. Do suposto direito ao recebimento dos quintos (RE 638.115/CE) 
5.1	A recorrente defende a manutenção do pagamento dos quintos referentes aos exercícios de função pós o advento da Lei 9.624/1998 com base na seguinte alegação:
a) não há necessidade de refazer o ato de aposentadoria, pois está listada na ação dos Mandados de Segurança 81 e 99, conforme verifica-se na autorização para desconto em folha dos honorários advocatícios, bem como pelo fato de ser associada desde agosto de 2001 (peça 13, p. 5 e peças 25 e 26) ;
b) a Súmula 629/STF orienta sobre a inexistência de necessidade de juntada de lista de associados em mandado de segurança coletivo (peça 13, p. 5-6) ;
c) fazem provas as fichas financeiras que comprovam o recolhimento das mensalidades da Associação e das contribuições previdenciárias sobre as parcelas dos "quintos" (peça 13, p. 6 e peças 16, 17 e 18) .
	Análise
5.2	Convém, de pronto, transcrever excerto do voto condutor do Acórdão recorrido que trata da irregularidade em relação aos quintos (peça 9) :
 (...) 
3. Em resumo, a Secretaria de Fiscalização de Integridade de Atos e Pagamentos de Pessoal e de Benefícios Sociais (Sefip) concluiu, em tom uníssono, pela ilegalidade do ato, em razão da incorporação dos quintos/décimos decorrentes do exercício de função/cargo em comissão exercidos após 08/04/1998. Tal incorporação estaria amparada por Decisão Judicial transitada em julgado proferida nos autos dos Mandados de Segurança 81 e 99, ajuizados pela Associação dos Servidores do Tribunal Regional Eleitoral de Roraima (ASTRE) , no entanto, não há comprovação de filiação à autora da ação, na época, nem cópia de declaração expressa em que autoriza a referida entidade a defender os seus interesses na aludida ação. 
 (...) 
5. Observo que o Supremo Tribunal Federal, ao julgar o RE 573.232/SC, deliberou em acórdão de repercussão geral, que as "balizas subjetivas do título judicial, formalizado em ação proposta por associação, é definida pela representação no processo de conhecimento, presente a autorização expressa dos associados e a lista destes juntada à inicial".
[destaques acrescidos]
5.3	Nesse sentido, observa-se que a determinação contida no item 9.3.1 do acórdão recorrido foi no sentido de somente emitir novo ato de concessão de aposentadoria, caso não haja comprovação junto ao Tribunal Regional Eleitoral de Roraima de que Rosilda Bentes da Silva era filiada à Associação na época do trâmite da Ação Ordinária que ampara a incorporação dos quintos entre 8/4/1998 a 4/9/2001, e que autorizou a referida entidade a defender os seus interesses na aludida ação, não havendo se falar, portanto, em alteração da parte dispositiva do vergastado acórdão.
5.4.	Registra-se, por oportuno, que ainda que comprovado de que a servidora era filiada à época da ação e tenha autorizado à Associação a defender seus interesses, bem como tenha ocorrido o trânsito em julgado, isto por si só não possui o condão de alterar o julgamento pela ilegalidade do ato, pois que o e. STF deixou assente que a incorporação de quintos no período de 8/4/1998 até 4/9/2001, ofende o princípio da legalidade, nos termos da tese firmada em sede de repercussão geral, Tema 395. 
5.5. 	Dessa forma, opina-se pelo não acolhimento das alegações apresentadas.
CONCLUSÃO
6.	Da análise de mérito, conclui-se que, caso Rosilda Bentes da Silva comprove, perante o órgão ser beneficiária de decisão judicial transitado em julgado, bem como ser filiada à Associação na época do trâmite da Ação Ordinária que ampara o referido pagamento, e que autorizou a referida entidade a defender os seus interesses na aludida ação, poderá ser mantida a continuidade dos pagamentos, consoante modulação de efeitos fixada pelo Supremo Tribunal Federal no RE 638.115, nos termos contidos nos item 9.3.1 e 93.2 do acórdão em discussão.
6.1	Por conseguinte, deve-se negar provimento ao presente recurso.
PROPOSTA DE ENCAMINHAMENTO
7.	Ante o exposto, submetem-se os autos à consideração superior, propondo-se, com fundamento no art. 48 da Lei 8.443/1992:
a) conhecer do recurso e, no mérito, negar-lhe provimento;
b) informar à recorrente e demais interessados do acórdão a ser proferido, destacando que o relatório e o voto que o fundamentam podem ser acessados por meio do endereço eletrônico www.tcu.gov.br/acordaos.
É o relatório.

não há.

Procurador Marinus Eduardo De Vries Marsico.

ATO DE APOSENTADORIA JULGADO ILEGAL PELA CONCESSÃO DE QUINTOS APÓS O ADVENTO DA LEI 9.624/1998. NEGATIVA DE REGISTRO. PEDIDO DE REEXAME. ARGUMENTOS INSUFICIENTES PARA REVER A DECISÃO RECORRIDA. CONHECIMENTO. NEGATIVA DE PROVIMENTO. CIÊNCIA AO ÓRGÃO DE ORIGEM.

APOSENTADORIA (APOS)

Secretaria de Recursos (Serur).

Trata-se de pedido de reexame, em processo de aposentadoria, interposto por Rosilda Bentes da Silva contra o Acórdão 11019/2021-TCU-Segunda Câmara (peça 8) , Relator Ministro Aroldo Cedraz.
2.	 No âmbito da deliberação recorrida, este Tribunal julgou ilegal o ato de aposentadoria de Rosilda Bentes da Silva, negando-lhe registro, tendo em vista a concessão de quintos com amparo em funções comissionadas exercidas entre 8/4/1998 e 4/9/2001. Foi determinado ainda, que o órgão de origem observasse a modulação de efeitos da decisão proferida no âmbito do RE 638.115/CE caso houvesse a comprovação de que a servidora era filiada à Associação na época do trâmite da Ação Ordinária que ampara o referido pagamento, bem como emitisse novo ato livre da irregularidade mencionada, caso não houvesse comprovação junto ao Tribunal Regional Eleitoral de Roraima de que Rosilda Bentes da Silva era filiada à Associação na época do trâmite da referida ação.
3.	Inconformada com a decisão desta Corte, a recorrente alega, de mais relevante, que foi beneficiada por Mandados de Segurança 81 e 99 e que não há a necessidade de juntada de lista de associados em mandado de segurança coletivo.
4.	De fato, o teor do Resp 1.374.678, apreciado no STJ, é no sentido de que nos casos de mandado de segurança coletivo, as associações, à semelhança dos sindicatos, atuam como substitutos processuais, não sendo necessário outros documentos, além dos que já estão nos autos, para comprovar a representação dos interessados nos autos do processo.
5.	Não obstante, os fatos dando conta da existência de decisão judicial em favor da interessada devem ser comprovados junto ao órgão de origem, sendo suficiente, tal providência, para manter a incorporação imune à absorção por reajustes futuros, nos termos da modulação de efeitos fixada pelo Supremo Tribunal Federal no RE 638.115. Assim, não vejo óbices a que seja dada a ciência proposta nos pareceres técnicos, sem necessidade de ajustes na decisão recorrida.
6.	Ainda que haja a comprovação de decisão judicial favorável à recorrente, no entanto, permanece o julgamento pela ilegalidade do ato, conforme fundamentou a Serur em sua instrução, transcrita no relatório precedente.
Ante as razões expostas, VOTO no sentido de que seja negado provimento a este pedido de reexame, nos termos do acórdão que ora submeto à apreciação deste Colegiado.
	
TCU, Sala das Sessões Ministro Luciano Brandão Alves de Souza, em 7 de junho de 2022.
Ministro JOÃO AUGUSTO RIBEIRO NARDES 
Relator